臺灣嘉義地方法院刑事判決　　　　　　 95年度簡上字第216號
上　訴　人
即　被　告　乙○○
　　　　　　　　　　（現另案於臺灣臺南看守所羈押）
上列上訴人即被告因詐欺案件，不服本院嘉義簡易庭中華民國九
十五年九月四日九十五年度嘉簡字第一０八五號第一審判決（聲
請簡易判決處刑書案號：臺灣嘉義地方法院檢察署九十四年度偵
字第六二六七號），提起上訴，本院管轄之第二審合議庭判決如
下：
    主  文
上訴駁回。
    事  實
一、乙○○明知金融機構常以約定之印章或交易密碼辨識交易對
　　象，且轉帳或匯款手續便捷，若將銀行帳戶存摺、印章、金
    融卡及密碼交予他人使用，可能因此供不法詐騙份子利用以
    詐術使他人將款項匯入後，再予提領使用，並預見可能因而
    幫助他人從事詐欺不法犯罪，詎仍基於幫助他人犯罪之未必
    故意，於九十四年五月二十四日至同年六月二十日間某日，
    在不詳地點，將其所有合作金庫商業銀行南嘉義分行（下簡
    稱合作金庫），帳號0000-000-000000號帳戶存摺、提款卡
    、印章及密碼交與真實姓名、年籍不詳之成年人，而幫助該
    不法份子為詐欺犯行。詐騙份子於收受上揭帳戶存摺、密碼
    及提款卡後，即意圖為自己不法所有，於九十四年六月二十
    日之中國時報廣告刊登信用貸款廣告，適丙○○於同日下午
    三時許，見該廣告欲辦理貸款，而撥打廣告上刊登之000000
    0000號電話與詐騙份子聯絡，該詐騙份子佯稱需先行繳交新
    臺幣（下同）四萬五千元始能核准信用貸款，致丙○○陷於
    錯誤，於同日下午三時十二分許依該人之指示先將二萬五千
    元匯入乙○○之上揭帳戶內，旋於同日遭人以提款卡提領二
    萬五千元，翌日丙○○再前往某車行欲變賣機車以匯出尾款
    二萬元時，經車行人員提醒始知受騙，嗣經警據報調查處理
    ，始循線查獲上情。
二、案經嘉義市警察局第一分局報告臺灣嘉義地方法院檢察署檢
    察官偵查後，聲請簡易判決處刑。
    理  由
一、按被告以外之人於審判外之陳述，經當事人於審判程序同意
    作為證據，法院審酌該言詞陳述或書面陳述作成時之情況，
    認為適當者，亦得為證據。當事人、代理人或辯護人於法院
    調查證據時，知有第一百五十九條第一項不得為證據之情形
    ，而未於言詞辯論終結前聲明異議，視為有前項之同意，刑
    事訴訟法第一百五十九條之五定有明文。查本件認定事實所
    引用之證據方法（包括證人之證述及文書等證據），業經本
    院於審理時告以要旨並提示予被告乙○○表示無意見，揆諸
    前揭說明，可認為同意作為證據；而本院審酌該陳述作成時
    之情況，認為適當，自具有證據能力，而得採為證據，合先
    敘明。
二、訊據被告乙○○固承認上開合作金庫帳戶係其所有，惟矢口
    否認有何幫助詐欺取財之犯行，辯稱：於九十四年五月二十
    四日至合作金庫開戶後，即將存摺、提款卡、印章交與甲○○，提款卡密碼記載於紙上與提款卡同放，甲○○即將上揭
    物品連同甲○○個人存摺、提款卡等置於機車置物箱內，至
    九十四年六月十三日經警通知甲○○其帳戶遭詐騙份子使用
    ，甲○○再行告知伊，伊始知其合作金庫存摺、提款卡、印
    章等物遭竊，並未把上開存摺等物交給別人，並請求傳訊證
    人甲○○云云。惟查：
（一）被害人丙○○於前揭時、地匯入二萬五千元至前開帳戶而
      遭詐欺取財等情，業據證人丙○○於警詢時指訴綦詳（見
      警卷第十至十一頁），並有報紙廣告、合作金庫銀行存款
      憑條、通聯調閱查詢單（見警卷第十二至十四頁）、合作
      金庫南嘉義分行九十四年十一月二十一日合金南嘉字第
      0940 006056號函及所附之開戶資料、分戶交易明細表（
      見偵卷第十三至十六頁）在卷可稽；再依上揭分戶交易明
      細表所載，被害人丙○○於九十四年六月二十日匯入二萬
      五千元後，於同日即遭「金融卡提款」二萬元、五千元（
      另六元均應為跨行提款手續費），足見上揭被告所開立合
      作金庫帳戶等相關之存摺、提款卡（含密碼）等資料，確
      係由不明人士持以供做受騙者匯款之用，而有助成詐欺情
      事，被害人丙○○亦因不明人士之行為，而陷於錯誤，匯
      款至上開帳戶內等情，即堪認定。
（二）又證人甲○○於本院審理時證稱：「（問：你在機車裡面
      放了什麼？）存簿、印章、行照，還有被告的資料；（問
      被告存簿、印章是哪家銀行？）我知道有郵局的，其他我
      不知道，我都放在牛皮紙袋裡面；（問：所以被告放了多
      少資料在裡面，你不確定？）我只知道二、三本，我確定
      有郵局，其他不能確定哪家」等語（見本院卷第四十四頁
      至第四十五頁），是證人甲○○之證言亦未能證明置於機
      車置物箱內遭竊之物品，是否包含被告之合作金庫存摺、
      提款卡及密碼，亦無證據顯示係甲○○將被告上揭帳戶提
      供與他人使用。況證人甲○○就被告交付合作金庫存摺、
      提款卡以及其他銀行存摺、提款卡之地點，究係分次或一
      次交付等情，所述均與被告不符，亦徵被告抗辯存摺、提
      款卡係交與證人甲○○置於機車置物箱後而遭竊一節，實
      屬有疑。
（三）再被告雖以存摺、印章、提款卡等物均交與證人甲○○保
      管後遭竊為辯，而證人甲○○於本院審理時亦證稱：存簿
      、印章、提款卡係被告將東西交給我後，交代我放好，我
      就放在機車裡面云云，然被告於證人甲○○華南銀行帳戶
      遭詐欺使用之本院九十五年度易字第三十號案件則陳稱：
      甲○○華南銀行存摺、印章、提款卡、密碼條放在我的牛
      皮紙袋，放在機車置物箱內，叫我順便收起來，要用的時
      候他再跟我拿，甲○○有交代我，沒有用到的先拿起來，
      我因為還要去更改舊有的其他資料，所以甲○○的東西和
      我的東西都放在裡面，我認為全部辦好再拿起來就好，但
      是我駕照還沒改，東西就被偷了，我丟掉的有水上農會、
      東石農會、行照、駕照、華南銀行、郵局、合作金庫的存
      摺、印章等（見本院九十五年度易字第三十號卷第四十二
      頁、第四十三頁、第四十九頁至第五十一頁），另甲○○
      於本院九十五年度易字第三十號案件供稱：我華南銀行提
      款卡、存摺放在機車置物箱，並交代乙○○幫我把東西收
      起來（見該案本院卷第五十七頁、第一百二十三頁）之語
      ，是被告與證人甲○○就置於機車置物箱內之存摺、提款
      卡等物，究竟是由何人交與何人保管，此非細節事項，於
      不同案件竟為完全相反之陳述，更見被告所辯，顯係臨訟
      編纂，實不足採。
（四）另被告於九十四年四月七日至嘉義彌陀郵局申請開立帳戶
      、電話語音查詢系統，於同日至華南商業銀行嘉義分行辦
      理更名及申請電話語音查詢系統，有前述中華郵政股份有
      限公司嘉義郵局九十五年三月二十八日嘉營字第09501003
      67號函文及嘉華南商業銀行嘉義分行九十五年三月二十二
      日（九十五）嘉華存字第950097號函文可參，依被告所述
      ，其上揭存摺、提款卡與印章均於辦理完畢裝於牛皮紙袋
      內置放在機車置物箱，並與證人甲○○之帳戶資料同放，
      然證人甲○○之華南銀行帳戶係於九十四年五月十三日遭
      詐騙集團使用，並致案外人陳慧玲於同日陸續匯款十五萬
      六千四百元至甲○○華南銀行帳戶內，業據證人陳慧玲於
      甲○○被訴幫助詐欺之前揭案件警詢時指述綦詳，復有匯
      款單三紙、開戶資料及華南商業銀行存款往來明細表可佐
      （見九十五年度易字第三十號案件警卷第五至十二頁），
      是證人甲○○華南銀行帳戶應於九十四年五月十三日前即
      遭竊，參以被告合作金庫銀行帳戶係於九十四年五月二十
      四日開設帳戶，業如前述，則證人甲○○之華南銀行帳戶
      存摺、提款卡、印章若遭竊，則斯時被告同置於該機車置
      物箱牛皮紙袋內，於九十四年四月七日辦理之郵局存摺、
      華南銀行存摺、提款卡、印章，竊賊豈有不竊取之理？又
      被告之上揭物品若已遭竊取，被告當如何於九十四年五月
      二十四日從該機車置物箱內取出印章開立帳戶？其將開立
      之合作金庫存摺、提款卡、印章放於機車置物箱內之牛皮
      紙袋時，又豈會無人發現牛皮紙袋內之物品早已遭竊？尤
      有進者，被告於偵查中陳稱機車置物箱係遭人撬開（見偵
      卷第三十五頁），證人甲○○於本院審理中亦證稱機車鎖
      頭遭撬開（見本院卷第四十六頁）等語，佐以前述證人甲○○華南銀行存摺遭竊之時間係於九十四年五月十三日前
      ，則被告於同年月二十四日將辦理好之合作金庫銀行放置
      於機車置物箱之牛皮紙袋內時，又豈會完全未發現置物箱
      之鎖頭已遭人撬開之理，足證被告抗辯合作金庫銀行存摺
      、提款卡、密碼置於機車置物箱內遭竊，實係編纂，無從
      採信。
（五）況存摺、提款卡、印章等物為個人理財工具，依日常生活
      經驗均可判斷係屬相當重要之物品，被告自承該機車破舊
      ，不會放置貴重物品（見本院卷第六十六頁），然依被告
      所辯，其反將多本存摺、提款卡、印章、行照、駕照等物
      長期隨意置放於人來人往不甚安全之路邊機車置物箱內，
      而該機車係停放在被告住處外路邊，被告卻寧可不將上揭
      重要物品帶回住處，反任其不明遺失，已甚違常理。再者
      ，被告合作金庫提款卡密碼業由其本人於提款機變更，有
      合作金庫商業銀行南嘉義分行九十五年一月十六日合金南
      嘉字第0950000264號函文可證（見偵卷第二七頁），按一
      般社會常情，欲使用提款卡領取款項者，須於金融機構設
      置之自動櫃員機上依指令操作，輸入正確密碼，始得提領
      ，依一般具相當社會歷練、經驗之人，均知提款卡應與其
      存摺、密碼分別保存，變更提款卡密碼，亦多以自己熟記
      之號碼為之，避免遺忘，而提款卡密碼亦牢記心中，避免
      在任何物體上標示或載明密碼，以免徒增帳戶款項遭人持
      提款卡併同輕易得知之密碼盜領款項，衡酌被告正值壯年
      ，已有相當社會歷練，且既已變更密碼，豈有立即刻意將
      之記載紙上，夾放於提款卡放置袋內，而徒增帳戶款項遭
      人盜領之風險。再佐以被告自承於九十四年六月十八日證
      人甲○○告知機車置物箱內之存褶、提款卡、印章等物品
      遭竊，雖被告有於同日下午四時五十五分至嘉義市警察局
      第二分局報案，然報案內容記載「據報案人稱：遺失郵局
      存款簿、華銀存款簿、合作金庫存款簿、汽車駕照等證件
      ，本人印章一枚」（見偵卷第十一頁），並由被告於報案
      內容處簽名捺指印，復據該次報案受理人李劍華於偵查中
      證稱：被告於九十四年六月十八日報案，她只說她的存摺
      、駕照、印章遺失，但沒有說她在何處遺失及如何發現。
      如果她有說被偷，我們會開報案三聯單給她等語（見偵卷
      第三十六頁），是被告縱有報案，然最初僅表示物品遺失
      ，尚非遭竊，亦未表示物品本置於機車置物箱內。此外，
      被告就合作金庫存摺、提款卡，復未向合作金庫申報帳戶
      及金融卡遺失，並無辦理掛失止付，有合作金庫銀行南嘉
      義分行九十四年十一月二十一日合金南嘉字第0940006056
      號函（見偵查卷第十三頁）在卷可稽，此亦與一般人知悉
      存摺、印鑑卡遭竊後，除報案外，另積極辦理掛失止付有
      違，被告雖以其先止付郵局帳戶，合作金庫則以其帳戶為
      警示帳戶不讓其辦理止付為辯，然被告郵局帳戶係於九十
      四年六月十九日辦理止付，有中華郵政股份有限公司嘉義
      郵局九十五年三月二十八日嘉營字第0950100367號函附之
      客戶歷史交易明細表可參（見偵卷第五十六頁），而被害
      人丙○○係於九十五年六月二十一日始發現遭詐騙（於九
      十五年六月二十日匯入第一筆款項，隔日始知遭詐騙），
      並於同日晚間十一時許製作第一次警詢筆錄，是依被告所
      述，其既於同年六月十八日已知悉存摺、提款卡遭竊，並
      於隔日辦理郵局帳戶止付，豈會於九十五年六月十九日尚
      無人報案之時，僅郵局帳戶可止付而其合作金庫之帳戶已
      變為警示帳戶，更見被告所述，與客觀事實不符，顯係卸
      責之詞。
（六）綜上，上開帳戶存摺等物應係被告以不詳方式，交由不詳
      之成年詐欺集團成員所取得，足堪認定。末依常情以觀，
      金融機關帳戶存摺及提款卡可供款項存匯、提領，如借用
      存摺及提款卡予他人，足供他人利用以詐騙財物，掩飾犯
      罪來源，以避追緝，為一般人在日常生活經驗所熟知常識
      ，則被告逕將上開金融帳戶存摺及提款卡（含密碼）、印
      鑑章，提供與不詳姓名年籍之成年人士持以使用，顯見被
      告容任該不詳姓名年籍成年人使用其帳戶，以遂行詐騙他
      人財物犯行，有所預見並認識而不違其本意，是被告有幫
      助他人犯罪之不確定故意，甚為明確。又被告雖否認犯行
      ，致無從明確知悉被告究竟係以有償或無償方式，提供其
      金融帳戶，及究竟係提供給何人使用，然尚不因此而影響
      被告應負之刑責，附此敘明。
三、查該不詳姓名年籍之成年人士詐騙丙○○匯款至被告帳戶，
    係犯刑法第三百三十九條第一項之詐欺取財罪。被告提供帳
    戶存摺、提款卡及密碼予真實姓名、年籍不詳之成年人士，
    予以詐欺犯行助力，所實施者非屬構成要件行為，且係基於
    幫助犯意為之，為幫助犯，並依刑法第三十條第二項規定依
    正犯之刑減輕之。按行為後法律有變更者，適用行為時之法
    律。但行為後之法律有利於行為人者，適用最有利於行為人
    之法律，此為刑法第二條第一項揭示之法律變更從舊從輕原
    則。查被告乙○○行為後，刑法已於民國九十四年一月七日
    修正，於同年二月二日公布，並自九十五年七月一日施行，
    本件被告之犯行，其應適用之新、舊法比較如下：
（一）刑法第三十條第一、二項條文內「從犯」用語，業經九十
      五年七月一日修正公布施行改為「幫助犯」，僅屬法律用
      語之明文標準化，無涉刑罰權規範變更，自無新舊法比較
      問題。
（二）關於罰金刑貨幣單位由銀元修正為新臺幣之法律適用，因
      九十五年七月一日修正公布施行之刑法施行法第一條之一
      增訂「（第一項）中華民國九十四年一月七日刑法修正施
      行後，刑法分則編所定罰金之貨幣單位為新臺幣。（第二
      項）九十四年一月七日刑法修正時，刑法分則編未修正之
      條文定有罰金者，自九十四年一月七日刑法修正施行後，
      就其所定數額提高為三十倍。但七十二年六月二十六日至
      九十四年一月七日新增或修正之條文，就其所定數額提高
      為三倍」，經查，刑法第三百三十九條第一項自七十二年
      六月二十六日（即罰金罰鍰提高標準條例修正公布日）迄
      今未修正，其罰金之法定刑為「一千元」（貨幣單位為「
      銀元」），再依罰金罰鍰提高標準條例第一條前段規定罰
      金刑提高十倍為「銀元一萬元」，依現行法規所定貨幣單
      位折算新台幣條例規定折算為「新臺幣三萬元」；又於刑
      法施行法第一條之一施行日（即九十五年七月一日）後，
      刑法分則所定罰金之貨幣單位改為「新臺幣」，就其所定
      數額提高三十倍，亦為「新臺幣三萬元」，是刑法施行法
      第一條之一施行後，罰金刑貨幣單位雖有「新臺幣」之更
      異，惟適用結果之罰金額度則無二致，就罰金法定刑提高
      之「刑罰權規範內容」並無利或不利之變更，自不生新舊
      法之比較問題，惟應適用具特別法性質之刑法施行法第一
      條之一規定。
（三）被告行為後，刑法第三十三條第五款關於「罰金：一元以
      上」之規定，修正公布為「罰金：新臺幣一千元以上，以
      百元計算之」，刑法法定本刑中列有罰金刑者，其法定最
      低度罰金刑因之提高，涉及科刑規範變更，自有新舊法比
      較必要（最高法院九十五年第八次刑事庭會議決議參照）
      ，比較結果，以舊法有利於行為人，應適用舊法第三十三
      條第五款規定，定其罰金部分之法定刑。
（四）又刑法「罰金刑加減」之規定，將舊法「僅加減其最高度
      」之規定（刑法第六十八條），改為「最高度及最低度同
      加減之」（刑法第六十七條），罰金法定刑之加減範圍變
      更，因屬刑罰權科刑規範之變更，於處斷時自有新舊法比
      較輕重必要，經比較結果，於有減輕事由時，新法最低度
      刑同減之，對被告較為有利。
（五）再被告行為時之刑法第四十一條第一項前段規定：「犯最
      重本刑為五年以下有期徒刑以下之刑之罪，而受六個月以
      下有期徒刑或拘役之宣告，因身體、教育、職業、家庭之
      關係或其他正當事由，執行顯有困難者，得以一元以上三
      元以下折算一日，易科罰金。」，依行為時之易科罰金折
      算標準即修正前罰金罰鍰提高標準條例第二條前段（現已
      刪除）規定，就其原定數額提高為一百倍折算一日，則本
      件被告行為時之易科罰金折算標準，應以銀元一百元以上
      三百元以下折算一日，再經折算為新臺幣後，為新臺幣三
      百元以上九百元以下折算為一日。惟依前述，被告行為後
      刑法業已修正並施行，修正後刑法第四十一條第一項前段
      規定：「犯最重本刑為五年以下有期徒刑以下之刑之罪，
      而受六個月以下有期徒刑或拘役之宣告者，得以新臺幣一
      千元、二千元或三千元折算一日，易科罰金。」，是易科
      罰金之折算標準至少為新臺幣一千元折算一日。比較行為
      時及修正後之易科罰金折算標準，行為時之折算標準顯較
      修正後為低，較有利於被告，應依刑法第二條第一項前段
      ，適用修正前刑法第四十一條第一項前段及罰金罰鍰提高
      標準條例第二條之規定，定其折算標準。
（六）經綜合罪刑比較結果，就有新舊法比較之部分，以適用舊
      法最有利於被告，基於一體適用法律之法則，自應適用舊
      法即修正前刑法第三十三條第五款、第六十八條，及依修
      正前刑法第四十一條第一項前段、廢止前罰金罰鍰提高標
      準條例第二條之規定，諭知以銀元三百元折算一日為易科
      罰金之折算標準。
四、原審基此認被告罪證明確，援引刑事訴訟法第四百四十九條
    第一項前段、第四百五十四條第二項，刑法第二條第一項前
    段、第三百三十九條第一項、第三十條、第四十一條第一項
    前段（修正前），罰金罰鍰提高標準條例第一條前段、第二
    條（修正前）、現行法規所定貨幣單位折算新臺幣條例第二
    條之規定，逕以簡易判決判處被告有期徒刑四月，並諭知易
    科罰金之折算標準，而原審雖依罰金罰鍰提高標準條例第一
    條前段諭知貨幣單位，惟就前述情形，應不生新舊法律比較
    適用之問題，業如上述，是原審裁判時適用罰金罰鍰提高標
    準條例第一條前段，對判決顯然不生影響，均不構成撤銷之
    事由。又原審審酌被告之犯行擾亂金融秩序、幫助詐欺行為
    對被害人產生之損害，矢口否認犯行及其智識程度等一切情
    狀，量處有期徒刑四月，並諭知如易科罰金以銀元三百元折
    算一日之標準，以資懲儆。本院經核原判決認事用法，並無
    不合，量刑亦稱允當。上訴意旨，仍執陳詞，否認犯罪，並
    指摘原判決不當，為無理由，應予駁回。
據上論結，應依刑事訴訟法第四百五十五條之一第一項、第三項
、第三百六十八條，判決如主文。
本案經檢察官蔡彥守到庭執行職務。
中　　華　　民　　國　　96　　年　　1 　　月　　10　　日
                  刑事第一庭  審判長法  官  許進國
                                    法  官  蔡廷宜
                                    法  官　黃琴媛
以上正本證明與原本無異。
不得上訴。
中　　華　　民　　國　　96　　年　　1 　　月　　10　　日
                              　　  書記官　李彩娥
附錄本判決論罪之法條：
刑法第三百三十九條第一項
意圖為自己或第三人不法之所有，以詐術使人將本人或第三人之
物交付者，處五年以下有期徒刑、拘役或科或併科一千元以下罰
金。
